【裁判字號】    95,家抗,16
【裁判日期】    951026
【裁判案由】    選任遺產管理人
【裁判全文】
臺灣雲林地方法院民事裁定              95年度家抗字第16號
抗  告  人  財政部國有財產局台灣中區辦事處雲林分處
法定代理人  鄭俊杰
代  理  人  乙○○
相  對  人  雲林縣元長鄉農會
法定代理人  丙○○
代  理  人  張萬盛
            李美鳳
上列抗告人因與相對人雲林縣元長鄉農會間選定遺產管理人事件
，抗告人對於中華民國95年08月14日原審95年度家聲字第47號所
為裁定，提起抗告，本院裁定如下：
      主    文
抗告駁回。
抗告程序費用新台幣壹仟元由抗告人負擔。
      理    由
一、抗告意旨略以：依民法第1176條第6 項規定：「先順序繼承
    人均拋棄其繼承權時，由次順序之繼承人繼承，其次順序繼
    承人有無不明或第四順序之繼承人均拋棄其繼承權者，準用
    關於無人承認繼承之規定」，同法第1178條第2 項規定：「
    無親屬會議或親屬會議未於前條所定期限內選定遺產管理人
    者，利害關係人或檢察官得聲請法院選任遺產管理人，並由
    法院依前項規定為公示催告」。準此，上述規定中並無規定
    本分處為「唯一」遺產管理人，亦無規定本件被繼承人之債
    權人或其親屬等人，無為遺產管理人之資格，或不得擔任其
    遺產管理人。又按司法院74年10月15日院台廳一字第05786
    號函示：「此類拋棄繼承事件，多屬遺債大於遺產，形同破
    產，故應儘量避免選任國有財產局為遺產管理人」。次依台
    灣高等法院台中分院88年度家抗字第96號民事裁定理由一：
    「按聲請法院選任遺產管理人，法院有裁量權，不受聲請人
    之拘束，可依職權選任適當之管理人，而選任遺產管理人須
    考慮其適切性，亦即除管理遺產須公平外，應以對遺產、遺
    債情況了解較深者，為優先選任…」。復以被繼承人林霜露
    君自民國95年2 月20日死亡，債權人旋即聲請指定遺管人處
    理遺產，另林霜露君之遺族中，自必有較諸本分處適宜擔任
    遺產管理人者。再者，抗告人之各項國產業務案量繁多，且
    抗告人機關內並無專責承辦此類案件之人員編制，因是類案
    件繁多，抗告人負荷極重，舉凡以抗告人為遺產管理人，應
    依法完成各項公示催告、清查遺產遺債、函請地政機關辦理
    遺產管理人登記、監管遺產、依遺產管理人資格拍賣或處分
    遺產、結算遺產、及除代墊各項稅費支出，查無明文列入優
    先扣還款，而辦理公示催告及公文往返、查證寄件等等繁瑣
    耗時，無若選任林霜露君之家屬或委任專任律師或其他專業
    代理人辦理時程及適宜性相衡量。是以，鈞院對本案指定林
    君之遺產管理人，為法制性、情理性計量，敬予提請另裁酌
    更為適切之遺管人，就此，認原裁定尚有不當，爰請求廢棄
    等語。
二、經查，被繼承人林霜露於民國95年01月20日死亡，其第一順
    位及第三順位繼承人均已拋棄繼承，而其第二順位即其父母
    與第四順位繼承人即其祖父母均已死亡，故被繼承人林霜露
    已無民法第1138條所列各順序之繼承人等情，業據相對人於
    原審提出本院95年04月28日雲院隆家溫決95繼字第313 號函
    文及戶籍謄本等在卷可稽，並經本院依職權調閱該卷宗核閱
    屬實。而被繼承人林霜露死亡時，尚積欠聲請人借款債務，
    相對人為利害關係人等情，有相對人提出債權憑證、民事執
    行處公告為證（見原審卷第4 、5 、6 至11頁），則其聲請
    為林霜露選任遺產管理人，於法有據。
三、本院為查明被繼承人所有之遺產使用現況，令相對人查報結
    果為：被繼承人所有位於雲林縣元長鄉○○段1601-1地號土
    地現由案外人甲○種植花生，而位於頂寮段1225地號上之建
    物則無人居住，有陳報狀在卷可按，而案外人甲○經本院通
    知未到庭表示意見，且其人年紀及學經歷如何，均不得而知
    ，實難遽選為被繼承人之遺產管理人，此外，復查無其他適
    任被繼承人之遺產管理人者。又選任遺產管理人為法院職權
    行使之事項，如無違背法令及經驗法則，或受選任人有得拒
    絕擔任之正當事由外，應不得執為抗告之依據。本件抗告人
    為國家管理財產之機關，如本件遺產經清償債務後尚有剩餘
    ，依民法第1185條規定，即歸屬國庫，則由其為遺產管理人
    ，應屬適當，自不得在未經實際管理前，即以可能有負債超
    過遺產或浪費時間、人力等事宜之預測，為拒絕擔任之論據
    。且抗告人為政府機關，與被繼承人間無利害關係，復有相
    當之專業能力足以勝任管理職務，顯較其他已無繼承意願而
    拋棄繼承之人為適當。況遺產管理在性質上非僅為被繼承人
    消極管理其遺產而已，因該遺產已不屬繼承人所有，而國庫
    亦有其取得財產利益之期待權，具有某種程度之公益性，若
    仍由無繼承意願之人為管理人，難免因而影響管理之積極作
    為，與遺產管理之本意即不相符。再者，拋棄繼承既為民法
    所規定繼承人之權利，一經行使後，就其與被繼承人間之財
    產關係即行斷絕，如再選任其為遺產管理人，而由其就被繼
    承人之財產為管理，無異剝奪其享有拋棄繼承之實益，與立
    法意旨顯然違背。又林霜露之法定繼承人，既均已拋棄繼承
    ，應無再擔任遺產管理人之意願，如選任其為遺產管理人，
    不僅可能因無意願而影響管理事務之進行，就專業知識及管
    理能力，亦有所欠缺，尚非適當之人選。至司法院前開函文
    及台灣高等法院台中分院前開裁定，均僅表明儘量不宜選任
    ，而供法院斟酌，並非為不得選任之依據，更不得執為拒絕
    擔任之論據。綜上所述，原法院經斟酌結果，而選任抗告人
    為遺產管理人尚無不合。抗告意旨認原裁定不當，求予廢棄
    ，即無理由，應予駁回。
四、據上論結，本件抗告為無理由，依非訟事件法第21條第2 項
    、第24條第1 項、民事訴訟法第495 條之1 、第449 條、第
    78條，裁定如主文。
中    華    民    國    95    年    10    月    26    日
                        家事庭審判長法  官   潘雅惠
                                    法  官   黃瑞井
                                    法  官   黃一馨
正本係照原本作成。
如不服本裁定，應以裁定適用法規顯有錯誤為抗告理由時，始得
於收受送達後10日內向本院提起抗告狀（須按他造當事人人數提
出繕本），並須經本院以原裁定所涉及之法律見解具有原則上之
重要性為限而為許可者，方得抗告至臺灣高等法院台南分院（非
訟事件法第45條）。
中    華    民    國    95    年    10    月    27    日
                                    書記官   林麗娟


司法院資訊處製作；財團法人民間司法改革基金會備份。
